【裁判字號】    97,易,581
【裁判日期】    970818
【裁判案由】    違反政府採購法
【裁判全文】
臺灣臺北地方法院刑事判決               97年度易字第581號
公  訴  人  臺灣臺北地方法院檢察署檢察官
被      告  三星旅行社有限公司
代  表  人  甲○○
被      告  乙○○
被      告  聯強旅行社有限公司
兼 代表 人  丙○○
選任辯護人  陳慶瑞律師
上列被告等因違反政府採購法案件，經檢察官提起公訴（96年度
偵字第22547 號），本院判決如下：
    主  文
三星旅行社有限公司、乙○○、聯強旅行社有限公司、丙○○均
無罪。
    理  由
一、公訴意旨略以：被告乙○○係被告三星旅行社有限公司臺北
    分公司（址設臺北市○○路309 號2 樓，下稱三星旅行社臺
    北分公司）之業務經理，為該分公司之實際負責人，被告丙○○則係被告聯強旅行社有限公司（址設高雄市前金區○○○路211 號18樓之6 ，下稱聯強旅行社）負責人，與被告乙○○係兄弟。被告乙○○於民國95年11月間，因知悉國家安
    全局（址設臺北市士林區○○○道○ 段110 號）將於95年11
    月29日辦理「96年度國際機票採購案」之採購招標，而有意
    以三星旅行社臺北分公司之名義承辦該採購案，惟恐參與投
    標公司過少導致流標而喪失得標機會，為圖使投標廠商更有
    機會達3 家以上參與招標，以使招標機關確能開標決標，並
    使被告三星旅行社臺北分公司能順利得標，竟於95年11月29
    日前某時許，基於意圖影響採購結果之犯意，向被告乙○○
    借用被告聯強旅行社名義參與上開投標案，實際上均由三星
    旅行社臺北分公司負責準備投標文件及派員負責投標、開標
    等事宜。被告丙○○明知聯強旅行社本身並無參與投標之意
    願，竟仍意圖影響採購結果，而容許乙○○借用聯強旅行社
    名義參加投標。被告乙○○齊遂於95年11月間某日時許製作
    三星旅行社臺北分公司及被告聯強旅行社參與前開採購案之
    相關文件，被告乙○○並決定三星旅行社臺北分公司及聯強
    旅行社之投標限制票與非限制票決標折數為7.97折及8.46折
    。並於95年11月28日至玉山商業銀行民生分行，自其開立之
    第000000000000號帳戶，提領新臺幣（下同）270 萬元，購
    買票號ES0000000 號、ES0000000 號、ES0000000 號、ES00
    00000 號支票，以供三星旅行社臺北分公司及被告聯強旅行
    社作為押標金之用（票號ES0000000 號供三星旅行社臺北分
    公司、票號ES0000000 號供聯強旅行社使用）後，備妥相關
    文件參與投標。嗣於翌（29）日下午2 時許開標時，由被告
    乙○○陪同不知情之湯俊德代表聯強旅行社到場，惟因國家
    安全局採購相關人員審核該標案各廠商投標文件時，發覺三
    星旅行社臺北分公司及聯強旅行社押標金支票碼連號且帳號
    相同，顯有重大異常關聯，恐有足以影響採購公正之違法或
    不當行為，遂依政府採購法移送政風單位調查，始悉上情，
    因認被告告乙○○所為，係違反政府採購法第87條第5 項前
    段之意圖影響採購結果，而借用他人名義投標罪嫌；被告丙○○係違反同條項後段之意圖影響採購結果，而容許他人借
    用本人名義投標罪。被告三星旅行社、聯強旅行社則均應依
    同法第92條規定，各科以第87條第5 項之罰金等語。
二、按被告未經審判證明有罪確定前，推定其為無罪；犯罪事實
    應依證據認定之，無證據不得認定犯罪事實刑事訴訟法第15
    4 條定有明文。又不能證明被告犯行者，應諭知無罪之判決
    ，刑事訴訟法第301 條第1 項亦定有明文。復查刑事訴訟法
    第161 第一項規定：檢察官就被告犯罪事實，應負舉證責任
    ，並指出證明之方法。因此，檢察官對於起訴之犯罪事實，
    應負提出證據及說服之實質舉證責任。倘其所提出之證據，
    不足為被告有罪之積極證明，或其闡明之證明方法，無從說
    服法官以形成被告有罪之心證，基於無罪推定之原則，自應
    為被告無罪判決之諭知。
三、公訴人認被告犯詐欺取財罪嫌，係以：上開事實，業經被告
    乙○○、丙○○就參與國家安全局前揭標案之事實，供述明
    確，且有下為主要論據：
  (一)國家安全局95年11月17日中文公開招標、無法決標公告（見
    調查卷第11頁以下）、「國際機票採購」投標須知、開標／
    議價／決標／廢標紀錄；
  (二)被告乙○○購買票號ES0000000 號、ES0000000 號、ES0000
    000 號、ES0000000 號支票等情，有玉山商業銀行支票申請
    書（見調查卷第98、99頁）、被告乙○○玉山商業銀行第00
    00000000000 號帳戶交易明細（見調查卷第97頁）、玉山銀
    行民生分行96年1 月15日玉山民生字第07011507號函（見調
    查卷第108 頁）；
  (三)三星旅行社臺北分公司、聯強旅行社參與前開採購案，係使
    用被告乙○○購買之前開支票乙節，有三星旅行社臺北分公
    司、聯強旅行社投標文件（見調查卷第53頁以下）、投標標
    價清單（見調查卷第61、80頁）等。
  (四)證人湯俊德證稱：開標係由被告乙○○陪同前往等情。
  (五)證人甲○○證稱：本標案由被告乙○○負責等情。
四、訊據被告四人，就被告乙○○係被告三星旅行社臺北分公司
    實際負責人、被告丙○○則為被告聯強旅行社負責人，而於
    任職期間，被告三星旅行社臺北分公司、被告聯強旅行社曾
    參加國家安全局96年國際機票採購案「美國、加拿大、歐洲
    及東南亞地區國家以外之其他地區」標案（下簡稱系爭標案
    ），其中被告三星旅行社臺北分公司、被告聯強旅行社參與
    投標之押標金支票同為被告乙○○委請公司不知情員工至玉
    山商業銀行民生分行購買之連號支票，後被告聯強旅行社又
    於投標日，委由被告乙○○、丙○○共同好友湯俊德前往投
    標等事實，於本院調查、審理時均坦承不諱，惟均堅詞否認
    有何違反政府採購法之犯行，被告三星旅行社代表人甲○○
    以：三星旅行社臺北分公司之財務獨立，均係由乙○○一人
    負責，不需向總公司呈報，故本件標案事先均不知情等語置
    辯，被告乙○○則以：伊雖事先告知丙○○有此標案，但並
    未參與聯強旅行社投標內容之規劃，直至胞姐告知丙○○同
    為借款、為匯款方便同時匯入後，始確認丙○○亦同參本標
    案，但並未介入等語置辯，被告丙○○及被告聯強旅行社則
    辯以：聯強旅行社係真實欲標得本案，並非借牌，惟因資金
    不足方會向胞妹丁○○借款，係丁○○為節省手續費方自行
    決定與乙○○之借款同時匯出進入乙○○指定帳戶，後方央
    請乙○○幫忙購買本件押標金支票、好友湯俊德前往參與投
    標等語。經查：
  (一)被告乙○○任職被告三星旅行社臺北分公司、及被告丙○○
    擔任被告聯強旅行社負責人期間，均分別以被告三星旅行社
    臺北分公司、被告聯強旅行社名義參與系爭標案等情，除經
    被告四人所坦承外，另有國家安全局95年11月17日中文公開
    招標、無法決標公告（見調查卷第11頁以下）、「國際機票
    採購」投標須知、開標／議價／決標／廢標紀錄、三星旅行
    社臺北分公司、聯強旅行社投標文件（見調查卷第53頁以下
    ）、投標標價清單（見調查卷第61、80頁）等在卷可稽；又
    被告三星旅行社臺北分公司、及被告聯強旅行社之押標金支
    票，則均係由證人丁○○於95年11月24日由紐西蘭銀行WILL
    IAM HARSONO 匯新臺幣（下同）109 萬3 千元（扣除買匯手
    續費，淨額為1,092,454 元）進入被告三星旅行社00000000
    000000帳號，再轉匯60萬元進入被告乙○○於玉山銀行民生
    分行帳戶（帳號：0000000000000） ，併同另95 年11 月27
    日下午2 時34分由被告三星旅行社臺南分公司會計董嘉妮自
    京城銀行北臺南分行轉帳匯入之210 萬元，由被告乙○○指
    示不知情之公司員工於上午11時5 分一併提領270 萬元，以
    購買被告三星旅行社臺北分公司、聯強旅行社參與系爭標案
    之押標金支票（並被告三星旅行社臺北分公司參與本件其餘
    國家安全局「國際機票採購」之其餘地區機票採購案所用）
    ，再由證人湯俊德前往向被告乙○○領取供被告聯強旅行社
    使用等事實，亦有上海商業儲蓄銀行買匯水單、外匯收支或
    交易申報書（見調查卷第118 頁）、及玉山商業銀行支票申
    請書（見調查卷第98、99頁）、被告乙○○玉山商業銀行第
    0000000000000 號帳戶交易明細（見調查卷第97頁）、玉山
    銀行民生分行96年1 月15日玉山民生字第0701 1507 號函（
    見調查卷第108 頁）等附卷足參；是上開事實堪以認定。則
    本件關鍵在於被告聯強旅行社是否真實並無投標意願？亦即
    本件被告聯強旅行社參與系爭標案所需如押標金支票、投標
    文件均係被告乙○○準備、而被告丙○○均未參與？
  (二)依本件國家安全局「國際機票採購」投標須知第25條顯示，
    本件標案分有三區：(1)美國、加拿大及歐洲地區、(2)東南亞
    地區、(3)美、加、歐洲及東南亞地區國家以外之其他地區等
    ，而被告三星旅行社臺北分公司為前開(1)、(2)、(3)之標案均
    參與投標，惟被告聯強旅行社則僅參加(3)美、加、歐洲及東
    南亞地區國家以外之其他地區之標案，此有廠商資格審查表
    （見調查卷第64、86頁）在卷可稽，是倘被告乙○○借牌係
    為避免發生投標須知第24條「第一次開標投標商不足三家」
    流標情形，則何以被告聯強旅行社僅參與前開(3)之投標？而
    棄前開(1)、(2)之標案不顧？
  (三)再依據前開投標須知第36條規定，本採購：分項決標，及機
    票票面價【不含稅】折數乘以配比權重所得總和（（A ×比
    例數）+ （B ×比例數））/10 ＝C 為最低者得標之決標方
    式辦理【A 為非限制票票面價（不含稅）折數，B 為限制票
    票面價（不含稅）折數，C 為總和。】報價方式以非限制票
    及限制票折數分別報價，再乘以配比權重後，其總和為標價
    ，投標廠商可選擇所有項目（共三區）報價，或部分項目（
    單一區）報價。... (一)各投標廠商之報價已符合招標文件規
    定，針對所頭之項目提出A 及B 【折數至小數後點第二位，
    如A 為9.50折，B 為8.56折】，以（（A ×比例數）+ （B
    ×比例數））/10 ＝C 為最低者得標為得標廠商【計算方式
    如：（（9.50×4）+×（8.566）/10＝8.936 】。然經細查
    卷內所附被告三星旅行社臺北分公司、及被告聯強旅行社之
    投標文件，其中：被告聯強旅行社之投標標價清單（見調查
    卷第80頁）顯示投標金為：非限制票折數（A） 為9.70折、
    限制票折數（B） 為6.60折、所得得總和（C） 為8.46折；
    另被告三星旅行社臺北分公司之投標標價清單（見調查卷第
    61頁）顯示投標金為：非限制票折數（A） 為9.71折、限制
    票折數（B） 為6.81折、所得得總和（C） 為8.55折（而誤
    算為7.97折），而以（C） 之最小數值者為得標商者，則本
    件竟係被告聯強公司為最接近得標廠商者；是倘為被告乙○○欲向被告丙○○借標，何以竟係被借用名義廠商（即被告
    聯強公司）得標？何以真正欲投標廠商（即被告三星旅行社
    臺北分公司）之投標清單出現嚴重誤算？
  (三)又證人湯俊德於調查局、偵查中均證稱：係受丙○○委託，
    向乙○○拿取押標支票，並代表聯強旅行社空手出席開標、
    瞭解開標結果，然係搭乘乙○○車輛前往開標現場等語（見
    調查卷第1 、2 頁），而以被告乙○○、丙○○二人為兄弟
    關係，其二人與證人湯俊德均有情誼，證人湯俊德僅受其中
    被告丙○○之委託、而與友人即被告乙○○同往投標，並無
    異常，亦難為何不正常利益往來之認定。又依據該標案投標
    須知第23、53條之規定，每一投標廠商得於開標日選派一人
    參與開標，以為比、減價，倘投標廠商未參與開標，則依據
    政府採購法第60條規定，視同放棄比減價權利，則倘被告聯
    強旅行社並無投標意願、參標僅為湊足投標家數，直接放棄
    比減價即可、又何需委託他人至現場為「比減價」？是純以
    證人湯俊德搭乘被告乙○○車輛至現場開標，無法為不利於
    被告四人之認定。
  (四)證人丁○○於本院具結證稱：匯款1,093,000 元至乙○○指
    定之帳戶，係因乙○○、丙○○於同日先後打電話表示分別
    借款50萬元、60萬元以為押標金，後為節省手續費用、且因
    不熟悉丙○○指定之帳戶名稱、欲為匯款之時間緊迫，故自
    行決定將二筆借款同時匯入乙○○指定之三星旅行社帳戶等
    語（見本院97年8 月4 日筆錄第4-6 頁），核與證人丙○○
    、乙○○於本院具結、隔離具結詰問情節相合（均見同日筆
    錄），是本件被告三星旅行社臺北分公司、聯強旅行社為系
    爭標案所需之押標金，係分別借款。至證人丁○○證述與被
    告丙○○間除本件外其餘借款情形，雖就「究竟向證人丁○○、或證人丁○○之夫借款」證述有所差異，惟此係本於證
    人丁○○、與證人乙○○就證人丁○○夫妻間金錢究竟係公
    同、或分別所有之認知差異，並非有「重大歧異」，且除本
    件押標金借款外之其餘借款情形，與本件借款並無何干涉，
    自難因「除本件外之其他借款金額究為證人丁○○所有、或
    證人丁○○之夫所有、或二人共有」之認知不同，而逕認證
    人丁○○之證詞均不可採。再本件國家安全局三區標案所需
    之押標金分別為120 萬、30萬、60萬元，而由借款金額即可
    推知押標金金額、實際投標區域，然同行旅行社間互相知悉
    欲同為參標情形本為平常，況本件標案亦係被告乙○○告知
    被告丙○○乙節，為被告乙○○、丙○○二人所不爭執，是
    雖被告乙○○、丙○○彼此知悉欲同為投標、甚至同向證人
    丁○○借款，但因無證據顯示二人互相知悉實際投標金額（
    折數）、彼此均有投標意願，自亦與「借用他人名義」、「
    獲取不當利益」無涉。
  (六)至公訴人於準備期日未提出、直至第一次審理期日始以言詞
    提出聲請調查(1)請求就被告聯強旅行社委託證人湯俊德前往
    投標比減價事宜之委託授權書中「湯俊德」三字（見調查局
    卷第85頁）是否為被告丙○○親書；及(2)請求查明「董嘉妮
    」之確實身分、及上海銀行00000000000000帳號為何人所有
    等情。惟：
    1.公訴人聲請鑑定比對被告丙○○字跡，惟並無提出任何被
      告丙○○於同時期（即委託授權書書寫日期「95年11月29
      日」）平日書寫字跡可供為比對基礎，僅有96年8 月後之
      調查局、偵查筆錄字跡，實難為正確之比對。又前開委託
      授權書中之「湯俊德」三字，雖與被告丙○○於偵查中當
      庭書寫之字跡極為不同，然卻與證人湯俊德於96年8 月21
      日調查局訊問後筆錄、96年12月4 日偵查後筆錄受訊問人
      欄中親書之「湯俊德」三字筆勢、連筆、頓筆、結構等相
      類，此有前開筆錄在卷可查（見調查局卷第2 頁背面、偵
      查卷第14頁），是以「湯俊德」三字為證人湯俊德親書、
      非被告丙○○書寫，亦無法依此認定投標文件係被告乙○○、或命他人書寫，而認定被告丙○○、聯強旅行社無投
      標意願。
    2.至「董嘉妮」係被告三星旅行社台南分公司會計等情，業
      經被告乙○○於偵查中供承明確（見偵查卷第11頁）；另
      本件證人丁○○之海外匯款係匯入上海銀行000000000000
      00帳號、且由被告三星旅行社買匯、申報等情，已有上海
      商業儲蓄銀行買匯水單客戶名稱欄、支付方式欄、及外匯
      收支或交易申報書申報義務人欄中記載明確，並經證人丁○○證述在卷，故該匯款事實亦已臻明確，而無再為查證
      帳戶所有人之必要。
    3.縱上所述，公訴人於審理期日始以言詞提出聲請調查之部
      分，均與待證事實無重要關係、且因相關之待證事實已臻
      明瞭而無再調查之比要，依據刑事訴訟法第163 條之一第
      3 項、第163 條之2 第2 項第2 、3 款之規定，無調查之
      必要。
五、綜上所述，本件並無直接證據顯示被告聯強旅行社系爭標案
    之投標文件均係來源於被告乙○○、或被告乙○○事先就被
    告聯強旅行社投標金額（折數）知情，亦無證據顯示被告聯
    強旅行社並無實際之投標意願，且以相關被告聯強旅行社投
    標文件顯示倘實際比價，被告聯強旅行社得標可能較高於被
    告三星旅行社臺北分公司，反僅以(1)被告聯強旅行社與被告
    三星旅行社臺北分公司之押標金借款來源同為被告乙○○、
    丙○○之姊妹、(2)被告聯強旅行社之委託開標比減價人為被
    告乙○○、丙○○二人共同友人湯俊德，實難認本件被告聯
    強旅行社並無實際投標意願、或被告聯強旅行社係借牌予他
    人使用。此外又查無其他積極證據，足認被告四人確有違反
    政府採購法之情事，尚不能證明被告四人犯罪，依法即應為
    無罪之諭知。
據上論斷，應依刑事訴訟法第301 條第1 項，判決如主文。
本案經檢察官陳重言到庭執行職務
中    華    民    國    97    年    8     月    18    日
                  刑事第四庭審判長法  官  郭惠玲
                                  法  官  黎惠萍
                                  法  官  呂政燁
如不服本判決，應於判決送達後10日內，向本院提出上訴狀。
上正本證明與原本無異。
                                  書記官  鄭雅文
中    華    民    國    97    年    8     月    20    日


司法院資訊處製作；財團法人民間司法改革基金會備份。
